【裁判字號】    98,消債更,82
【裁判日期】    990402
【裁判案由】    更生事件
【裁判全文】
臺灣花蓮地方法院民事裁定            98年度消債更字第82號
聲  請  人  甲○○
上列當事人因消費者債務清理事件聲請更生，本院裁定如下：
    主  文
更生及保全處分之聲請均駁回。
聲請費用由聲請人負擔。
    理  由
一、按債務人與金融機構協商成立者，不得聲請更生或清算，但
    因不可歸責於己之事由，致履行顯有重大困難者，不在此限
    ；本條例施行前，債務人依金融主管機關協調成立之中華民
    國銀行公會會員辦理消費金融案件無擔保債務協商機制與金
    融機構成立之協商，準用前項之規定，消費者債務清理條例
    （下稱消債條例）第151條第5項、第6項分別定有明文。又
    聲請更生或清算不合程式或不備其他要件者，法院應以裁定
    駁回之，但其情形可以補正者，法院應定期間先命補正，復
    為同條例第8條所明定。
二、聲請人即債務人向本院聲請更生，聲請意旨略以：
  (一)聲請人前因有不能清償債務之情事，曾依「中華民國銀行公
    會會員辦理消費金融案件無擔保債務協商機制」，於民國96
    年向萬泰商業銀行（下稱萬泰銀行）申請協商，協商條件為
    自96年2月份起，分80期，利率9.88％，每月清償金額新台
    幣（下同）17,345元，當時總債務為1,013,456元，而當時
    聲請人平均月薪只有23,794元，若聲請人不接受此協商條件
    ，害怕債務越滾越多，且聲請人並無協商經驗，與銀行協商
    時無任何協商空間，據銀行稱不同意該協商條件者，則屬協
    商不成立，且利息將回復至約年息20％之高利率，每月要繳
    納給銀行的金額總計亦將高於此協商金額，聲請人對於銀行
    催收情形相當恐懼，深怕失去減輕債務之機會，因此不得不
    接受該協商條件。當時也只有與銀行協商能幫助聲請人減輕
    還款壓力，聲請人協商完後信用已有瑕疵無法再使用金融商
    品，每月不足協商款及生活上必要開銷的部分便開始向親友
    借貸以為補貼。
  (二)聲請人自89年於金華聯遊覽車客運擔任出納總務一職至今，
    95年度月收入平均為23,794元，96年度為25,265元，雖96年
    度平均所得提高，但是因從96年2月開始繳納協商款，聲請
    人還有一筆勞工貸款每月須還款約3,500元，每月也所剩無
    幾。聲請人之配偶李裕隆於中華清潔社工作，95年度每月平
    均薪資約4萬元，96年度每月平均薪資約41,000元，聲請人
    之配偶雖薪資較高，但此債務為聲請人所有，當時配偶相當
    不諒解，因為怕債務影響到婚姻，聲請人只好一肩扛起全部
    債務，聲請人之配偶名下有一不動產，為全家人遮風避雨之
    處，每月房貸須繳款21,000元至22,000元，聲請人之配偶於
    91年5月至93年6月間因投資失利，也向友人劉儼霈借貸週轉
    ，於94年1月開始還款，現每月要還款12,000元直到債務清
    償完畢止，且聲請人還有兩位子女須扶養，現值教育費用龐
    大時期，聲請人與配偶都只能用最克難方式把每月支出儉省
    至最低開銷，與親朋好友借款久了也不好意思再為借貸，一
    直苦撐至97年3月31日繳完最後一期，聲請人實在負荷不了
    而毀諾，於97年5月收到萬泰銀行所發的毀諾通知書。
  (三)聲請人知道債務必須解決，得知消債條例中有前置協商，可
    與最大債權銀行再次協商，聲請人於97年8月送出申請書，
    本可藉此機會延長期數，但沒料想到最大債權銀行因「曾參
    與前置協商或銀行公會協商機制成立」為由退件，聲請人深
    怕債務無法解決，利息越滾越多，始尋求法院的更生，聲請
    人並非惡意不與銀行協商，是因聲請人經濟壓力重大，但聲
    請人也必須維持最低基本生活品質，聲請人因有家庭與子女
    需負擔，有無法清償債務的原因，現聲請人98年度收入也未
    增加，平均為2萬元，希望得以獲得合理之還款方式與金額
    ，早日解決債務重建生活，爰依法聲請更生及保全處分等語
    。
三、按依中華民國銀行公會會員辦理消費金融案件無擔保債務協
    商機制所成立之協商，本屬當事人自主協商解決債務之方法
    ，債務清償方案成立後，債務人即應按其條件履行，其後如
    情事變更，在清償期間收入或收益不如預期，致該方案履行
    困難甚或履行不能，非有不可歸責於己之事由，不得聲請更
    生或清算。反之，若為協商成立前已存在，或尚未發生但債
    務人可合理預見其發生之事由，債務人於協商時本即應加以
    考慮在內，經其評估後與金融機構協商成立後，應受該成立
    之協議所拘束，自不得執此協商成立前已存在或可合理預見
    其發生之情事，主張係不可歸責於債務人之事由。此項規定
    旨在避免債務人任意毀諾已成立之協商，濫用更生或清算之
    裁判上債務清理程序，蓋以債務清償方案係經當事人行使程
    序選擇權所為之債務清理契約，債務人應受該成立之協議所
    拘束，債務人既已與金融機構協商成立，如認該協商方案履
    行有其他不適當情形，自仍應再循協商途徑謀求解決，不得
    逕依消債條例聲請更生，任意利用債務清理程序減輕債務。
    次按消債條例之立法目的，在於使陷於經濟上困境之消費者
    ，得分別情形依本條例所定重建型債務清理程序（更生）或
    清算型債務清理程序（清算）清理債務，藉以妥適調整其與
    債權人及其他利害關係人之權利義務關係，保障債權人之公
    平受償，並謀求消費者經濟生活之更生機會，從而健全社會
    經濟發展，惟為避免債務人濫用此制度發生道德危機，併予
    嚴謹之限制，而更生制度之目的，既在使債務人在經濟上得
    有更生之機會，該制度自非在使債務人恣意消費所造成之債
    務，轉嫁予債權人負擔。
四、本件聲請人與各無擔保債權銀行曾於96年1月4日成立債務協
    商，協議由聲請人每月清償17,345元，分80期，利率9.88％
    ，依各債權銀行債權金額比例償還所欠債務，聲請人繳納14
    期後，於97年4月無故毀諾等情，有聲請人所提協議書、萬
    泰銀行民事陳報狀及所附資料可稽（本院卷12、123至132頁
    ）。聲請人固為前開主張，惟查：
  (一)聲請人曾以相同之理由，於97年間向本院聲請更生，經本院
    於98年3月30日裁定駁回，有本院97年消債更字第159號裁定
    可參。
  (二)聲請人95、96及97年全年所得各為285,532元、303,182元、
    409,778元，有財政部臺灣省北區國稅局綜合所得稅各類所
    得資料清單可稽（本院卷20、21頁、42頁），則聲請人各該
    年度之月平均收入為23,794元、25,265元、34,148元，足見
    聲請人於97年3月毀諾當時較95年協商時之薪資收入不減反
    增，其在協商還款期間之收入並未減少，而聲請人所述其於
    按月清償協商款項後，餘額不足用以自身生活、勞工貸款及
    子女教育費用云云，均屬協商時所得預見，據以評估可否履
    行協商條件之事實，聲請人就其協商當時每月平均收入及有
    無其他還款財源等應自知甚詳，卻仍同意按月償還前開協商
    金額，其理應已考量自身還款能力，及籌措資金來源之規劃
    ，則其縱有薪資收入不敷償還之情況，亦屬聲請人於協商時
    可得預見。故縱聲請人確實有清償之困難，聲請人於事前顯
    可預見其未來有不能清償之情事或不能清償之虞之情況下，
    仍與各無擔保債權銀行成立債務協商，致事後毀諾，自與前
    揭「不可歸責於己之事由致履行顯有重大困難」之要件不符
    。
  (三)聲請人所貸之勞工紓困貸款部分，雖據聲請人提出勞工貸款
    繳款明細影本為證（本院卷23頁），然經本院通知補正，聲
    請人仍未釋明此部分支出有何必要性。姑不論其貸款是否確
    有必要，依上開勞工貸款繳款明細所示，其貸得款項10萬元
    於協商後之96年2月13日已入其帳戶，可供其運用，而至97
    年4月毀諾之期間，聲請人按月分期還款之期數為13期、總
    計給付金額約為45,500元，故就其履行協商條件期間之整體
    財產觀之，僅有增加並無減少，聲請人反執此主張其履行顯
    有重大困難，尚無可採，併予敘明。
  (四)就聲請人債務形成原因方面，聲請人固於98年12月29日民事
    陳報狀中稱，係因親戚於91年至93年間被逼債，其始向銀行
    借貸供親戚週轉云云，然依各債權銀行所提出之聲請人相關
    消費明細可知，聲請人之消費態樣，除大量預借現金、信用
    貸款，平均每月約3,000元至5,000元之人壽保險費用、每月
    2,000元至4,500元之加油費用及其他日常生活必需支出費用
    外，聲請人仍在負債之情形下，於92年1月22日於花蓮海洋
    公園消費42,720元、92年3月7日、92年7月3日於花蓮遠來大
    飯店消費6,500元、15,996元、92年3月26日於三商行消費
    5,200元、92年4月7日於花蓮藍天麗池飯店消費1萬元、92年
    6月30日於巨匠電腦消費25,800元、94年8月5日於明利旅行
    社交易21,400元、93年8月26日、93年11月3日、94年1月26
    日、94年7月5日於美商新美公司消費4,230元、4,230元、
    4,700元、3,300元，95年11月17日在東森購物消費27,489元
    、29,990元等（其餘小額消費未予列計，且萬泰銀行尚未提
    供聲請人相關消費明細），故聲請人顯未衡量自身財產與收
    入情形，而有恣意消費與借貸之情形，且其消費亦逾越一般
    人生活水準，非屬日常生活所需，而達奢侈、浪費之程度，
    核與消債條例第134條第4款所定不免責事由相當，聲請人如
    依消債條例之規定聲請更生，欲將其恣意消費及個人保險支
    出所造成之債務，任意轉嫁予債權人負擔，依據前開說明，
    與消債條例之立法目的有違。再者，本院經通知各該債權人
    ，其亦表示反對聲請人之更生聲請，顯見本件縱令進入更生
    程序，亦將因其更生方案無法獲致債權人會議通過或法院認
    可而宣告清算，且經清算程序，聲請人亦難獲免責，徒增程
    序勞費，毫無實益。
  (五)聲請人如暫時性履行不便或有無法履行之情事，仍得向最大
    債權銀行提出緩繳或展延還款之申請，或經由個別一致性協
    商方案，亦或透過個別債權銀行協商程序謀求解決，而非泛
    以經濟困難無力履行協商條件為由，斷然任意毀諾，並以之
    作為不可歸責於己之事由。聲請人雖稱其97年毀諾後曾再與
    債權銀行申請前置協商遭拒云云，惟依前置協商退件通知函
    （本院卷38頁）所載，聲請人遭退件乃係其曾參與前置協商
    或銀行公會協商機制成立，但該函亦告知於備齊必要文件或
    排除不符合法定申請資格後，再重新提出申請之訊息，而萬
    泰銀行亦於98年12月17日書狀（本院卷123頁）稱「今考量
    債務人經濟生活上壓力，債權人實有意願與債務人進行一致
    性個別協商，另外提出合理之每月協商清償金額，以維持債
    務人基本生活所需，而其餘金融機構債權人將比照債務人與
    債權人所訂協商條件，重新與債務人締約，如此當可謀求圓
    滿解決債務人經濟壓力」，聲請人既曾選擇與債權人為自主
    協商解決債務，其後又無不可歸責於己之事由而毀諾，縱使
    聲請人確實有清償之困難，自仍應再循協商方式以解決債務
    問題，其逕向本院聲請更生，顯有濫用債務清理程序以圖謀
    減免債務，亦有違債權契約為誠信契約之本旨。
五、綜上所述，聲請人於消債條例施行前，既已與金融機構之債
    權人依金融主管機關協調成立之中華民國銀行公會會員辦理
    消費金融案件無擔保債務協商機制成立協商，且無不可歸責
    於己致履行顯有重大困難之事由，則其聲請更生，顯然於法
    有違，而上開欠缺又屬無從補正，依據前述說明，自應駁回
    其更生之聲請。又更生之聲請既經駁回，其保全處分之請求
    ，已無必要，應併予駁回。爰裁定如主文。
中    華    民    國    99    年    4     月    2     日
                        臺灣花蓮地方法院民事庭
                            法      官  楊碧惠
上為正本係照原本作成。
如不服本裁定，應於裁定送達後10日內，以書狀向本院提出抗告
(須附繕本)，並繳納抗告費新臺幣1千元。
中    華    民    國    99    年    4     月    2     日
                            法院書記官  羅仕健

司法院資訊處製作；財團法人民間司法改革基金會備份。
